臺灣高等法院高雄分院刑事判決　　　 100年度選上訴字第19號
上　訴　人
即　被　告　鄭福安
選任辯護人　王進勝律師
　　　　　　黃淑芬律師
　　　　　　吳建勛律師
上列上訴人因違反公職人員選舉罷免法案件，不服臺灣高雄地方
法院100 年度選訴字第10號中華民國100 年3 月28日第一審判決
（起訴案號：臺灣高雄地方法院檢察署99年度選偵字第92號、第
322 號），提起上訴，本院判決如下：
    主  文
原判決撤銷。
鄭福安共同犯公職人員選舉罷免法第九十九條第一項之交付賄賂
罪，處有期徒刑參年陸月，褫奪公權肆年。扣案之賄賂合計新臺
幣肆仟元，均沒收。
    事  實
一、鄭福安係高雄市岡山區仁壽里第一屆里長選候選人，為求自
    己與該市第三選區議員候選人許福森（時任高雄縣議會議長
    ）及盧謝珊珊能順利當選，竟基於對有投票權人交付賄賂並
    約其為一定投票權行使之單一犯意，於該次選舉投票日（即
    99年11月27日）前，接續於：
  (一)99年10月10日前後某日下午5 時許，親自前往吳余珠美位於
    高雄市○○區○○里○○街75號住處，以每票新臺幣（下同
    ）500 元之代價，交付1,000 元及宣傳單1 紙（鄭福安本人
    ）予吳余珠美收受（吳余珠美所涉犯行，業經緩起訴處分確
    定），並告知支持其本人及許福森等語，用以影響該次選舉
    具有投票權之吳余珠美及其夫吳興吉投票意向，使渠等於投
    票日時，將選票投予鄭福安及許福森，而約定投票權為一定
    之行使。
  (二)99年10月10日前後某日下午5 時許（同(一)之時間），在吳余
    珠美前開住處將賄款交予吳余珠美後，又轉往隔壁巡訪選民
    徐幸惠未果，旋折返吳余珠美前開住處，委託吳余珠美代為
    轉送1,000 元及宣傳單（鄭福安本人）予徐幸惠及其女孫曉
    平獲應允，鄭福安即將1,000 元及宣傳單託付予同具投票行
    賄犯意聯絡之吳余珠美。嗣吳余珠美於同日下午6 時許，前
    往住處隔壁即高雄市○○區○○里○○街73號徐幸惠住處，
    將上開1,000 元現金及宣傳單交付予徐幸惠收受（徐幸惠所
    涉犯行，業經緩起訴處分確定），並表明係鄭福安要求轉交
    及告知支持鄭福安及許福森等語，用以影響該次選舉具有投
    票權之徐幸惠及其女孫曉平投票意向，使渠等於投票日時，
    將選票投予鄭福安及許福森，而約定投票權為一定之行使。
  (三)99年10月間某日晚間6 時許，親自前往潘淑芳位於高雄市岡
    山區○○○○街10號住處之騎樓，交付500予潘淑芳收受（
    潘淑芳所涉犯行，業經緩起訴處分確定），並告知支持其本
    人等語，用以影響該次選舉具有投票權之潘淑芳投票意向，
    使其於投票日時，將選票投予鄭福安，而約定投票權為一定
    之行使。
  (四)99年10月下旬某日中午，親自前往王呂牡丹位於高雄市○○
    區○○里○○○○街12號居所，以每票500元之代價，交付1
    500 元及宣傳單1 紙（鄭福安本人）予王呂牡丹收受（王呂
    牡丹所涉犯行，業經緩起訴處分確定），並告知支持其本人
    及「珊珊」等語，用以影響該次選舉具有投票權之王呂牡丹
    及其子王武崇、媳婦黃蓮艷投票意向，使其等於投票日時，
    將選票投予鄭福安及盧謝珊珊，而約定投票權為一定之行使
    。嗣經臺灣高雄地方法院檢察署檢察官據報於99年11月13日
    指揮員警傳喚吳余珠美、徐幸惠、潘淑芳、王呂牡丹等人到
    案說明，始悉上情。並扣得吳余珠美等4 人依序收受之賄款
    1,000 元、1,000 元、500 元、1,500 元，合計4,000 元。
二、案經臺灣高雄地方法院檢察署檢察官指揮法務部調查局高雄
    市調查處、高雄市政府警察局岡山分局暨林園分局偵查起訴
    。
    理  由
甲、程序部分
一、證人吳余珠美、王呂牡丹於警詢之證述，均具證據能力；證
    人潘淑芳、孫曉平於警詢之證述，均不具證據能力：
  (一)按被告以外之人，於審判外之言詞或書面陳述，除法律有規
    定者外，不得作為證據；又被告以外之人（包括證人、鑑定
    人、告訴人、被害人及共同被告等）於檢察事務官、司法警
    察官或司法警察調查中所為之陳述，與審判中不符時，其先
    前之陳述具有較可信之特別情況，且為證明犯罪事實存否所
    必要者，得為證據，刑事訴訟法第159 條第1 項、第159 條
    之2 分別定有明文。是被告以外之人於司法警察（官）調查
    中所為之陳述，依刑事訴訟法第159 條第1 項規定，係屬傳
    聞證據，原則上無證據能力，惟如該陳述與審判中不符時，
    其先前之陳述具有較可信之特別情況，且為證明犯罪事實存
    否所必要者，依同法第159 條之2 規定（即刑事訴訟法第15
    9 條第1 項所指之「除法律有規定者外」），始例外認為有
    證據能力。又「證明犯罪事實之存否所必要」，即使用證據
    之必要性，係指因無法再從同陳述者取得證言，而有利用原
    陳述之必要性，只要認為該陳述是屬於與犯罪事實存否相關
    之事實，並為證明該事實在實質上之必要性即可。而「具有
    可信之特別情況」，係指依陳述時之外部客觀情況而言，足
    以令人相信該陳述是虛偽之危險性不高，必須綜合該陳述是
    否未受到外力影響；陳述人之觀察、記憶、表達是否正確及
    有無偽證之各項因素，而為判斷。
  (二)證人吳余珠美、王呂牡丹於警詢中就被告如何交付賄款、如
    何請求支持所為之陳述（參警卷第37頁至第40頁、第9 頁至
    第11頁），均係審判外之陳述，依刑事訴訟法第159條之第1
    項之規定，原則上均無證據能力。惟證人吳余珠美於原審審
    理中就上開過程，初證稱並沒有收受任何賄款，經追問後復
    改稱時間太久記不清楚，繼之又稱有收到賄款，但不知係何
    人所交付（參原審卷第94頁至第102 ）；證人王呂牡丹於原
    審審理中雖坦承有收受1,500 元賄款，但改稱不知係何人所
    交付等語（參原審卷第130 頁至第136 頁）。均與司法警察
    調查中所為之陳述不相符合。本院衡之依卷內資料所示，渠
    等並非本案之檢舉人（參聲搜卷檢舉人資料表），在本案發
    動搜索之初，被動遭受警方調查情況下，二人應無惡意誣指
    被告之動機。又里長、議員屬地方性選舉，各候選人於地方
    人脈綿密，證人吳余珠美、王呂牡丹會遭警詢問，不僅渠等
    不知，連候選人亦不知情，在此情形下，各項人際壓力自無
    可能透過人際網絡影響證人吳余珠美、王呂牡丹。此項人際
    網絡壓力，可由渠等於原審審理中，雖一方面均稱不復記憶
    何人交付賄款，以避當庭指證被告。另一方面卻又稱於警詢
    中都有如實說等語（參原審卷第102 頁、第134 頁），而實
    質上指證被告之情而明。是由證人吳余珠美、王牡丹於本案
    查獲之初，均係被動受調查，無誣指被告動機，且被告人際
    脈絡斯時未能影響證人吳余珠美、王呂牡丹，二人較能如實
    陳述，堪認渠等於警詢中就被告本件犯行之陳述具有較可信
    之特別情況，且為證明本件犯行存否所必要，依刑事訴訟法
    第159 條之2 之規定，自均有證據能力。
  (三)證人潘淑芳、孫曉平於警詢中就被告如何交付賄款、如何請
    求支持所為之陳述，均係審判外之陳述，且均與其等於原審
    審理中所證相符，依照前開規定，其等於警詢中所述，自均
    無證據能力。
二、證人吳余珠美、徐幸惠、潘淑芳、孫曉平及王呂牡丹於偵訊
    之陳述，均具證據能力：證人吳余珠美、徐幸惠、潘淑芳、
    孫曉平及王呂牡丹於偵查中所為之證述，均經具結以擔保其
    陳述之真實性，且依卷內資料所示，其等陳述並無顯不可信
    之情況，復於審判中均到庭接受交互詰問，被告之對質詰問
    權已受有保障，依刑事訴訟法第159條之1第2 項規定，上開
    證人於偵查中向檢察官所為之陳述，自均得作為證據。
三、本判決以下所引用之傳聞證據，公訴人、被告及辯護人於本
    院審理時，均表示沒有意見，且未於言詞辯論終結前聲明異
    議，本院審酌上開傳聞證據作成時，並無不法之情事，認為
    適當，依刑事訴訟法第159 條之5 第2 項規定，自有證據能
    力，均得為證據。
乙、實體部分：
一、訊據上訴人即被告鄭福安對其係高雄市岡山區仁壽里第一屆
    里長選候選人，並曾向證人吳余珠美、徐幸惠、潘淑芳、王
    呂牡丹等人拜票乙節固坦認不諱，惟矢口否認有何交付賄選
    犯行，辯稱：伊拜訪選民之後，知道本次選舉是一面倒的選
    舉，選民都支持伊，伊沒有必要買票，且許福森係支持伊的
    競選對手，伊不可能支持許福森，證人可能係誤認他人為伊
    云云。經查：
  (一)被告係高雄市岡山區仁壽里第一屆里長選候選人，有高雄市
    選舉委員會100年1月15日高市選一字第1000000196號函暨所
    檢附候選人登記冊、當選人名冊及選舉結果清冊等在卷可憑
    （參本院卷第35頁至第38頁）。又許福森、盧謝珊珊均係高
    雄市第一屆議員第三選區候選人，則有選舉公報乙份在卷可
    憑。此部分之事實，均堪認定。
  (二)證人吳余珠美、潘淑芳、孫曉平、王武崇及案外人吳興吉（
    證人吳余珠美之夫）、黃蓮艷（證人王武崇之妻）於前開高
    雄市第一屆里長選舉，在仁壽里均係有投票權之人；證人吳
    余珠美、潘淑芳、孫曉平、王武崇及案外人吳興吉（證人吳
    余珠美之夫）、黃蓮艷（證人王武崇之妻）於前開高雄市第
    一屆市議員選局，在第三選區均係有投票權之人，業據證人
    吳余珠美、王呂牡丹、王武崇於警詢、證人潘淑芳、徐幸惠
    、孫曉平於偵訊中證述明確（參警卷第10頁、第17頁、第38
    頁；偵一卷第36頁、第42頁、第56頁），並有其等製作上開
    筆錄之住所資料在卷可稽，此部分之事實，亦堪認定。
  (三)被告為求自己與議員候選人許福森、盧謝珊珊能順利當選，
    分別於事實欄一所載時間、地點，以事實欄一所載方式，交
    付如事實欄一所載款項予證人吳余珠美、徐幸惠、潘淑芳、
    王呂牡丹，並分別告知如事實欄一所載請求支持對象等情，
    業據證人吳余珠美於警詢中證稱：大約在1 個月前左右某日
    （詳細日期已記不得）5、6點左右，有一個陌生男子（年約
    60歲左右，稍矮，中等身材）到伊住處，拿出500 元現鈔2
    張及傳單1 紙給伊，向伊表示投票支持該傳單之人。後來該
    男子到伊家隔壁（幾號不知道，姓孫）敲門，但沒有人應門
    ，伊告訴該男子可能不在家，該男子就再拿500元現鈔2張給
    伊，要伊將該1 仟元現金轉交給隔壁的孫家，當天晚上伊就
    將2張500元拿給孫太太（名字不詳），該男子有告訴伊支持
    「福安」及「福森」，伊將錢交給孫太太時，就依該陌生男
    子的指示人告訴孫太太「這是人家寄放要給你的，是『福安
    』及『福森』的」。（經提示：鄭福安、鄭明雄口卡照片）
    前述交付金錢的陌生男子應該是鄭福安這張照片，但因為當
    天天色昏暗伊不能確認該陌生男子是否為照片之人等語（參
    警卷第37頁至第40頁）。於偵訊中證稱：在警詢說福安是先
    拿2張500元給我，之後再去找隔壁的孫家，因為孫家無人應
    門，所以才回頭再拿2張500元託我轉交。除請伊支持福安以
    外，還說支持一個什麼長「福森」。當天晚上6點多，伊將2
    張500 元給我右邊隔壁的孫家，孫家只有孫太太及她女兒伊
    錢拿給孫太太時，向孫太太說這是福安拿來，要支持福安及
    福森。（經檢察官請其至被告製作筆錄之訊問室指認後）當
    天拿4張500元給伊，請伊支持福安及福森的人，就是現在在
    岡山分局二樓偵查隊偵訊室製作警詢筆錄之鄭福安等語明確
    （參偵一卷第24頁至第28頁）；證人徐幸惠於偵訊中證稱：
    吳余珠美是伊鄰居，人家拿1 千元及鄭福安的相片給她，伊
    與孫曉平從外面回家後，吳余珠美就拿錢過來伊家，吳余珠
    美有說要支持鄭福安及許福森，當時孫曉平有在旁邊看到聽
    到那是10幾天以前的事，確切時間不記得等語（參偵一卷第
    41頁至第43頁）。於原審審理中證稱：去年投票之前，詳細
    時間忘記了，只記得是晚上的6 、7 點的時候，吳余珠美有
    拿1 張名片及1 千元給伊，名片是鄭福安的，她說錢是這個
    人給伊，要伊選這個人。吳余珠美拿1 千元跟鄭福安名片給
    伊時，伊女兒孫曉平有在旁邊，但吳余珠美錢是交給伊，不
    是交給伊女兒，吳余珠美除了叫伊投給名片上的人，好像還
    有講許福森等語明確（參原審卷第104 頁至第108 頁）；證
    人孫曉平於偵訊中證稱：99年10月10日左右晚上6 點多，吳
    余珠美拿1 張1 千元及鄭福安的小小張的宣傳單來伊家給伊
    媽媽徐幸惠，宣傳單上面有寫鄭福安的經歷跟照片，吳余珠
    美只說叫我們支持鄭福安及許福森，當時伊躺在我家客廳的
    椅子上休息，所以有聽到及看到等語（參偵一卷第35頁、第
    36頁）。於原審審理中證稱：去年選舉投票日之前，吳余珠
    美有來過伊家，她拿1 千元，只說要支持鄭福安及許福森，
    但是沒有說是誰拿給她的。伊平常下班回到家已經五點多了
    ，那天她來的時候，伊已經吃完晚飯了。吳余珠美來伊們家
    的時候，伊在客廳的沙發上，距離吳余珠美位置差不多等同
    於在法庭上伊到書記官之間的距離等語明確（參原審卷第11
    7 頁至第119 頁）；證人潘淑芳於偵訊中證稱：99年10月間
    某天伊下班回家約晚上6 點多時，鄭福安到伊家騎樓外面叫
    有沒有人在，伊出去看，他拿500 元給伊說他這次選里長，
    跟我拜託拜託，就走了等語（參偵一卷第55頁至第57頁）。
    於原審審理中證稱：99年11月27日選舉之前，鄭福安有去伊
    家，當時是六點多伊剛下班，他在騎樓叫：「有人在嗎？」
    ，伊就出去，他就交給我一張五百元的紙鈔，並講拜託、拜
    託，然後他就走了，當時伊知道鄭福安要選里長等語明確（
    參原審卷第124 頁至第125 頁）；證人王呂牡丹於警詢中證
    稱：鄭福安大約兩個星期前（約99年10月底）中午吃過飯後
    ，到伊現在住的地方，親自拿1500元給我，說他要選仁壽里
    里長要投票給他。伊家有3 票，1 票只有500 元等語（參警
    卷第9 頁至第11頁）。於偵訊中證稱：伊與兒子王武崇、媳
    婦黃蓮艷、3 名孫子共6 人住在仁壽里民族南三街12號。該
    址有3 個投票權人，分別是兒子、媳婦及1 名孫子。是福安
    本人來伊住處買票，伊認識他，但是他不認識我，是鄭福安
    自己一人走路來我家，當時只有伊在家，他拿1 張1 千元及
    1 張500 元的鈔票給伊，叫伊蓋給「姍姍」，要離開時還說
    他要選里長，拜託一下，伊兒子回家伊有告訴她說有人來買
    票拿錢來等語明確（偵一卷第63頁至第65頁）。而被告與上
    開證人等人均無新仇舊怨，於岡山地區亦未與任何人結怨乙
    節則據被告於原審移審訊問中陳明在卷（參原審卷第12 頁
    ），又賄選涉犯重罪，乃政府所長期宣導之事項，證人吳余
    珠美、徐幸惠、孫曉平、潘淑芳、王呂牡丹等人自係知悉甚
    明，則以被告與證人吳余珠美、徐幸惠、孫曉平、潘淑芳、
    王呂牡丹等人未有怨隙之背景，上開證人實無可能捏造不實
    之被告交付賄款行為而誣指被告涉犯重罪。參以本件係警方
    搜索後，旋即約詢上開證人製作筆錄，並於同日移請檢察官
    複訊，有原審聲搜卷及上開證人警詢、偵訊筆錄可憑。就上
    開證人言，製作筆錄乃一突發狀況，並無串證之可能，然本
    件被告委由證人吳余珠美向證人徐幸惠行賄部分（即事實一
    、(二)部分），證人吳余珠美上開所證，核與證人徐幸惠、孫
    曉平上開所證情節均相符合；另被告向證人王呂牡丹行賄部
    分（即事實一、(四)部分），依證人王武崇於被告遭搜索當日
    接受檢察官偵訊中陳稱：伊母親係王呂牡丹，王呂牡丹說有
    拿到福安的三票1500元等語（參偵一卷第135 頁，證人王武
    崇該日證詞未經具結，並無證據能力，但其於原審審理中亦
    如此證述【參原審卷第13 7頁、第138 頁】，而原審此處引
    用其偵訊陳述之重點在被告於本案搜索當日即如此陳述，此
    乃一客觀之事實，並非用其該日證詞，認定被告犯罪事實，
    附此敘明），亦相符合。顯見證人吳余珠美、徐幸惠、孫曉
    平、王呂牡丹等人均係依照所經歷之情境，如實描述，始能
    在突遭調查之狀況下，就互相共知部分，所證如此不謀而合
    。對照被告居所並非在岡山區仁壽里，卻在該里參選里長多
    達4 次，有其陳述在卷可稽（參原審卷第11頁、第146 頁）
    ，顯然被告係刻意在該里長期經營。而里長選區甚小，在被
    告刻意長期經營下，大部分選民對其自有一定之瞭解，此可
    由證人王呂牡丹於偵訊中證稱：伊認識鄭福安，但他不認識
    伊等語（參偵一卷第64頁）；該里選民即證人王佘雪於警詢
    中證稱：伊認識鄭福安，上次里長選舉時曾當面拜託過伊等
    語（參警卷53頁）；該里選民即證人王志宏於警詢中證稱：
    伊認識但不大熟悉鄭福安等語（參警卷第70頁）；該里選民
    即證人黃許慈美於警詢中證稱：伊認識鄭福安十餘年等語（
    參偵一卷第169 頁背面）而明。佐以被告又陳稱於本件案發
    前業已將仁壽里繞過一圈，因而認定該次里長選舉會勝選等
    語（參原審卷第147 頁），顯然已對該區選民作全面、深度
    之拜訪。在此情狀下，證人吳余珠美、潘淑芳、王呂牡丹等
    人，依卷內資料所示，均非甫遷入岡山仁壽里地區，又係親
    自與被告面對面近距離接觸，自無可能將被告與他人誤認。
    則被告若非確有買票，上開證人殊無可能指證如此一致，由
    此益證證人吳余珠美、徐幸惠、孫曉平、潘淑芳、王呂牡丹
    等人上開所證均屬真實。此外復有高雄縣政府警察局岡山分
    局扣押筆錄及扣押物品收據在卷可憑（參警卷第22頁至第25
    頁；偵一卷第30頁、第45頁、第48頁、第70頁），被告此部
    分之行為，堪以認定。至證人吳余珠美、王呂牡丹於原審審
    理中，對何人交付賄款雖稱不復記憶，然渠等另一方面卻又
    稱於警詢中都有如實說等語（參原審卷第102 頁、第134 頁
    ），顯然有意迴避當庭指證被告，自難以渠等此心理狀態下
    ，於原審審理中不復記憶之證詞，採為有利被告之認定。另
    證人吳余珠美於本院改稱：向我買票的人確定不是鄭福安，
    而是另有其人云云。證人王呂牡丹於本院亦改稱：向我買票
    之人不是鄭福安，而是不知姓名叫「珠阿」之人云云，均係
    事後迴護被告之詞，均非可取。
  (四)又被告並未積欠證人吳余珠美、徐幸惠、孫曉平、潘淑芳、
    王呂牡丹等人款項，其交付上開款項目的，無非影響、動搖
    收受各該款項證人之投票意向，使其等於投票日時，將選票
    投予所告知之候選人。是被告係以交付現金之方式，與收受
    現金之上開證人，約定其等投票權為一定之行使，洵堪認定
    。
  (五)至被告辯稱本次里長選舉係一面倒之選舉，其毋需買票，且
    許福森係支持對手，伊不可能請選民支持許福森，證人等人
    可能誤認他人買票等語，惟依高雄市第1 屆里長選舉結果清
    冊所示，被告雖勝選，然其得票數1367票，對手即廖國興之
    得票數為1042票，有上開清冊在卷可明（參原審卷第38頁）
    ，二人相差僅325 票，申言之，若有163 票反向投給廖國興
    ，該次選舉結果即有不同，並非一面倒之選舉，甚為明顯。
    又據該里選民即證人劉協豐於偵查中所證：鄭福安沒有買票
    ，其有請伊支持，另外還說要支持許福森、陸淑美等語（參
    偵一卷第95、96頁），非如被告所辯，其未請選民支持許福
    森。再證人吳余珠美等人因被告在地長期經營，又於選前走
    遍該里，不可能誤認被告，已如前述，另佐以被告於警詢中
    自承認識證人吳余珠美，與證人吳余珠美係朋友關係等語（
    參警卷第5 頁），顯然證人吳余珠美並無可能誤認被告，足
    認被告上開所辯，均無可採。另辯護人稱被告若欲賄選，每
    戶有幾票，自會調查清楚，實無可能發生證人徐幸惠、王呂
    牡丹就仁壽里里長雖無選舉權之情事等語。然賄選究非合法
    之事，欲行賄者，透過管道所取得之選民資料，是否為最新
    之資料，行賄者亦難確認，於此情形下，其所得資料與真正
    具有選民權人之資料有所落差，非無可能，自難執此視前開
    證人徐幸惠等人之明確指證於無物，而認被告並未為行賄犯
    行。末查證人王武崇於偵查中，雖陳稱王呂牡丹告知款項係
    「珠阿」所交付等語（參偵一卷第135 頁），形式上觀之，
    雖與王呂牡丹前開證述有異，然證人王呂牡丹收受被告賄款
    係本件案發前約二星期之事，證人王武崇與證人王呂牡丹又
    係母子關係，相處機會甚多，不無可能將同日相近之話題，
    混為一談，而將何人交付賄款有所誤認，此可由其於原審審
    理中證稱：伊不知道母親哪一次所述比較正確等語而明（參
    原審卷第139 頁），自難以此認證人王呂牡丹警詢之證言為
    不可採。
  (六)證人阮愛華於本院審理時雖證述：我與潘淑芳是鄰居，潘淑
    芳從警局回來那天晚上8 點多曾告訴我說，來買票那天騎樓
    很暗，向她買票的人帶頂帽子，她不確定是否鄭福安有向她
    買票等情（見本院卷第122 頁）。惟查被告確有於上述時地
    交付500 元予潘淑芳收受，並告知支持其本人等情，業據證
    人潘淑芳於偵查中、原審審理時證述明確，已如前述。而於
    本院審理時又結證：99年11月13日，我於警局製作筆錄回家
    時，並未向他人表示過，我收的500 元是何人交付等情（見
    本院卷第121 頁）。而證人潘淑芳於本院行交互詰問，並隔
    離訊問時，係先行證述上情，證人阮愛華是隨後再進行詰問
    ，由證人潘淑芳前後之指證不移觀之，其證詞應屬真實可採
    。而證人阮愛華所證上情，無非事後迴護被告之詞，自非可
    取。另證人何介人於本院審理時證述：我是潘淑芳鄰居，她
    不曾對我說過她前往警局製作筆錄之事，也不曾聽到潘淑芳
    與他人談論里長是否有向她買票之事等情（見本院卷第125
    頁）。是其證詞，亦難採為有利於被告之認定。
  (七)綜上所述，被告所辯各情，無非卸責之詞，不足採信。本件
    事證明確，被告之犯行，堪以認定。
二、核被告所為，係犯公職人員選舉罷免法第99條第1 項之交付
    賄賂罪。被告投票行賄犯行，雖同時該當於刑法第144 條之
    罪，惟因公職人員選舉罷免法第99條第1項係刑法第144條之
    特別規定，依特別法優於普通法之法律競合關係，僅依公職
    人員選舉罷免法第99條第1項之罪論處。又刑法於民國94年2
    月2 日修正公布（95年7月1日施行）刪除連續犯規定之同時
    ，對於合乎接續犯或包括的一罪之情形，為避免刑罰之過度
    評價，已於立法理由說明委由實務以補充解釋之方式，發展
    接續犯之概念，以限縮數罪併罰之範圍。而多次投票行賄行
    為，在刑法刪除連續犯規定之前，通說係論以連續犯。鑑於
    公職人員選舉，其前、後屆及不同公職之間，均相區隔，選
    舉區亦已特定，以候選人實行賄選為例，通常係以該次選舉
    當選為目的。是於刪除連續犯規定後，苟行為人主觀上基於
    單一之犯意，以數個舉動接續進行，而侵害同一法益，在時
    間、空間上有密切關係，依一般社會健全觀念，難以強行分
    開，在刑法評價上，以視為數個舉動之接續實行，合為包括
    之一行為予以評價，較為合理（最高法院99年度第5 次刑事
    庭會議決議(一)參照），本件被告分送賄款予各該有投票權人
    所為，主觀上係基於在該次選舉勝選之單一犯意至為灼然，
    又被告交付各該賄於前開證人之時、空緊接，亦具密切關係
    。是本件被告各次投票行賄舉措，在刑法評價上，自應視為
    數個舉動之接續實行，而為包括之一行為。被告就事實欄一
    、(二)所示之舉動，與證人吳余珠美具有犯意聯絡、行為分擔
    ，應論以共同正犯。
三、原審予以被告論科，固非無見，惟查被告交付於吳余珠美、
    徐幸惠、潘淑芳、王呂牡丹之賄賂依序為1,000 元、1,000
    元、500 元及1,500 元，合計4,000 元，業據檢察官扣押在
    案，而檢察官對吳余珠美、徐幸惠、潘淑芳、王呂牡丹為緩
    起訴處分確定後，迄今仍未向法院聲請宣告沒收上開賄賂金
    額，有吳余珠美等4 人之臺灣高等法院被告前案紀錄表4 份
    在卷可稽，自應依公職人員選舉罷免法第99條第3 項規定，
    對上開扣案之賄款4,000 元，宣告沒收之。原判決不予宣告
    沒收，自有未合。被告上訴意旨，仍執前詞，否認犯罪，固
    無足取，然原判決既有上述可議，自應由本院將原判決撤銷
    改判。審酌被告參與選舉多次，當知應由選民依候選人之品
    行、學識、才能等客觀條件選出理想之人，且賄選足以破壞
    候選人間之公平競爭，除敗壞選風之外，影響民主政治之實
    行至深且鉅，猶擅以金錢賄賂方式，影響選舉結果，破壞選
    舉之純潔與公正，實不宜輕判，犯後復不知悔悟，飾詞狡辯
    ，態度非佳，惟念被告並無任何犯罪前科，素行良好，有臺
    灣高等法院被告前案紀錄表在卷可憑等一切情狀，仍量處如
    主文第2 項所示之刑。又被告所犯之罪，既經宣告有期徒刑
    之刑，應依公職人員選舉罷免法第113 條第3 項及刑法第37
    條第2 項之規定，對被告諭知如主文第2 項所示之褫奪公權
    。
四、沒收部分：
  (一)按預備或用以行求、期約或交付之賄賂，不問屬於犯人與否
    ，沒收之，公職人員選舉罷免法第99條第3 項規定甚明。此
    項沒收為刑法第38條沒收之特別規定，採絕對義務沒收主義
    ，祇要係預備或用以行求、期約或交付之賄賂，不論是否屬
    於被告所有或已否扣案，茍不能證明已滅失而不存在，法院
    均應宣告沒收，並無自由裁量之餘地。但如其賄賂已交付予
    有投票權之人收受，因收受者係犯刑法第143 條第1 項之投
    票受賄罪，其所收受之賄賂應依同法條第2 項規定沒收之，
    如全部或一部不能沒收時，追徵其價額。故犯投票行賄罪者
    ，其已交付之賄賂固應依刑法第143 條第2 項之規定，於其
    對向共犯所犯投票受賄罪之從刑宣告沒收、追徵，而毋庸再
    依上開規定重複宣告沒收。但若對向共犯（即收受賄賂者）
    所犯投票受賄罪嫌，業經檢察官依刑事訴訟法第253 條規定
    為不起訴處分，或依同法第253 條之1 為緩起訴處分確定者
    ，則收受賄賂之對向共犯既毋庸經法院審判，其所收受之賄
    賂即無從由法院依刑法第143 條第2 項之規定宣告沒收、追
    徵。至刑事訴訟法第259 條之1 雖規定：檢察官依同法第25
    3 條或第253 條之1 為不起訴或緩起訴之處分者，對供犯罪
    所用、供犯罪預備或因犯罪所得之物，以屬於被告者為限，
    「得」單獨聲請法院宣告沒收。惟其特別限制供犯罪所用、
    供犯罪預備或因犯罪所得之物，必須「屬於被告者」，始「
    得」由檢察官聲請法院宣告沒收，係採相對義務沒收主義，
    與刑法第38條第1 項第2 、3 款及第3 項規定之內容相仿，
    而與前揭公職人員選舉罷免法第99條第3 項規定「不問屬於
    犯人與否」均沒收之，其範圍並不相同。且該法條用語既曰
    「得」，而非曰「應」，則檢察官是否依該條規定單獨聲請
    法院宣告沒收，仍有裁量權。若檢察官未依上述規定單獨聲
    請法院宣告沒收，或不合於上述單獨聲請沒收規定之要件而
    未獲准宣告沒收，則法院自仍應依公職人員選舉罷免法第99
    條第3 項之規定，將犯投票行賄罪者所交付之賄賂，於投票
    行賄罪之本案予以宣告沒收，始符立法本旨（參見最高法院
    100 年度台字第1461號、100 年度台上字第982 號判決）。
  (二)查本件扣案之上開4,000 元賄款，係被告交付於吳余珠美、
    徐幸惠、潘淑芳、王呂牡丹等人之賄賂，業據證人吳余珠美
    、徐幸惠、潘淑芳、王呂牡丹等人證述明確。而吳余珠美等
    4 人涉犯之刑法第143 條第1 項投票受賄罪，復經臺灣高雄
    地方法院檢察署檢察官依刑事訴訟法第253 條之1 規定，於
    100 年2 月8 日，分別以99年選偵字第322 號、100 年選偵
    字第27號為緩起訴處分確定在案，有臺灣高等法院被告前案
    紀錄表4 份在卷可稽，則上開有投票權之人既毋庸經法院審
    判，其所收受之賄賂即無從由法院依刑法第143 條第2 項之
    規定宣告沒收、追徵。此外，檢察官迄今復尚未依刑事訴訟
    法第259 條之1 規定單獨聲請法院宣告沒收上開賄賂金額，
    有臺灣高等法院被告前案紀錄表4 份在卷可稽。依上開說明
    ，本院自仍應依公職人員選舉罷免法第99條第3 項之規定，
    將被告交付吳余珠美、徐幸惠、潘淑芳、王呂牡丹依序為1,
    000 元、1,000 元、500 元及1,500 元，合計4,000 元之賄
    款，予以宣告沒收。
據上論斷，應依刑事訴訟法第369 條第1 項前段、第364 條、第
299 條第1 項前段，公職人員選舉罷免法第99條第1 項、第3 項
、第113 條第3 項，刑法第11條、第28條、第37條第2 項，判決
如主文。
本案經檢察官劉宗慶到庭執行職務。
中    華    民    國  100     年    9     月    29    日
                  刑事第七庭    審判長法  官  莊飛宗
                                      法  官  蔡廣昇
                                      法  官  謝宏宗
以上正本證明與原本無異。
如不服本判決應於收受本判決後10日內向本院提出上訴書狀，其
未敘述上訴理由者，並得於提起上訴後10日內向本院補提理由書
狀（均須按他造當事人之人數附繕本）「切勿逕送上級法院」。
中    華    民    國   100    年    9     月    30    日
                                      書記官  蘇恒仁
附錄本件論罪科刑法條：
公職人員選舉罷免法第99條第1項
對於有投票權之人，行求期約或交付賄賂或其他不正利益，而約
其不行使投票權或為一定之行使者，處3 年以上10年以下有期徒
刑，得併科新臺幣1 百萬元以上1 千萬元以下罰金。